最高法院刑事判決　　　　　　一○○年度台上字第一六四○號
上　訴　人　台灣高等法院檢察署智慧財產分署檢察官
被　　　告　劉錦桂
　　　　　　林慧琴
共　　　同
選任辯護人　張　靜律師
上列上訴人因被告等違反著作權法案件，不服智慧財產法院中華
民國九十九年二月二十五日第二審更審判決（九十八年度刑智上
更(四)字第三六號，起訴案號：台灣台北地方法院檢察署八十九年
度偵字第五五一０、五五一一、六二七三號），提起上訴，本院
判決如下：
    主  文
原判決撤銷，發回智慧財產法院。
    理  由
本件原判決以公訴意旨略以：被告劉錦桂、林慧琴分別為「錦茂
傳播有限公司」（下稱錦茂公司）、「吉普唱片有限公司」（下
稱吉普公司）之負責人，均明知告訴人任詩傑實業有限公司（下
稱任詩傑公司）製作出版之「中國音樂家大系／中國龍唱片」系
列錄音專輯之錄音著作（音樂光碟片專輯名稱、錄音著作名稱均
詳如原判決附表一所示，下稱系爭錄音著作），為任詩傑公司所
籌畫，係自民國八十年間起，在大陸地區出資分別與王鐵錘、吳
玉霞、馬光陸、林毛根、林吉衡、陳濤、王甫建等演奏家、指揮
家簽約，由締約之演奏家獨奏、伴奏，或搭配或指揮大陸地區「
中央民族樂團」、「中國廣播民族樂團」、「北京中國古典樂團
」等，錄製音樂完成附著於特定媒介物之錄音著作，於八十一年
間曾獲行政院新聞局頒發「金鼎獎」獎項，於八十六年間復入圍
金曲獎最佳民族樂曲唱片獎，於八十七年間並陸續透過「財團法
人國際唱片業交流基金會」（IFPI），向國家圖書館國際標準書
號中心完成「國際標準錄音／錄影資料代碼ISRC International
Standard Recording Code 」之登記，依著作權法之規定，為錄
音著作之著作權人。被告二人意圖銷售營利，並基於侵害任詩傑
公司錄音著作之概括犯意，於八十八年八月間，在大陸地區取得
由「金海灣音像出版社」出版，及由「大恒電子出版社」發行，
侵害任詩傑公司錄音著作物「中國音樂家大系／中國龍唱片」之
盜版數位音樂錄音帶（DAT Digital Audio Tape）或數位音樂光
碟片（Digital Audio Compact Disc即CD）重製物（更名為「民
族之聲／中國民族器樂演奏家大系」），於八十八年十二月初某
日，先後多次以錦茂公司負責人劉錦桂、吉普公司負責人林慧琴
之名義，交付「大震科技股份有限公司」（下稱大震公司）之業
務員林國良、藍雪貞等，委由大震公司刻製母（鎳）模後，以射
出機、分色印刷機壓片並予印刷之方式，大量重製數位音樂光碟
片，集中送至台北市○○區○○路一段十九巷五弄二十二號之錦
茂公司，由被告二人分片予以包裝，單片音樂光碟以「吉普公司
」之名義，或集合三至五片包裝將之定名為「記憶中的中國音樂
」、「中國曼妙旋律」等，以錦茂公司之名義以平均每片批價新
台幣（下同）二十元至二十五元之價格，販售至「光華唱片有限
公司」、「淘兒音樂事業股份有限公司」、「玫瑰唱片」、斗六
「佳仁唱片行」、新竹「美世界唱片行」等處，再由該等唱片
行以每片五十元至六十五元之價格對外販售，致使任詩傑公司製
作發行每片定價三百餘元之音樂光碟嚴重滯銷。嗣於八十九年三
月七日為警查獲，並在大震公司查扣盜版母（鎳）模二十片、錦
茂公司、吉普公司與大震公司壓製光碟合約書，記載以DAT 為刻
模來源（Source，即母帶）之工單一冊、已壓製完成盜版音樂光
碟八百三十三片。又在錦茂公司及其倉庫內，查扣盜版音樂光碟
片六十五箱共七千七百四十五片、盜版音樂光碟封面紙盒兩箱共
七百張。另在吉普公司即台北市○○區○○路四段七十七巷四十
一號二樓，查扣音樂光碟（CD及MO）共六十片、估價單二十張、
音樂CD設計檔案稿一包等情。因認被告二人涉犯著作權法第九十
一條第二項意圖銷售，而擅自以重製之方法侵害他人之著作財產
權罪嫌。惟經審理結果，任詩傑公司非本案犯罪之被害人，其提
起告訴並不合法，因而撤銷第一審判決，改判諭知本件公訴不受
理，固非無見。
惟查：(一)、依法應於審判期日調查之證據雖已調查，而其內容未
明瞭者，即與未經調查無異，如遽行判決，仍屬應於審判期日調
查之證據而未予調查，尚不得遽對被告為有利或不利之認定。又
犯罪是否已經起訴，而為法院應予審判之事項，應以起訴書犯罪
事實欄所記載之犯罪事實為準，而非以起訴書所引法條或罪名為
依據。原判決就本件為公訴不受理之諭知，係以檢察官於起訴書
所引之法條係被告二人行為時之舊法，即八十七年一月二十一日
修正公布之著作權法（下稱修正公布前著作權法）第九十一條第
二項意圖銷售，而擅自以重製之方法侵害他人之著作財產權罪嫌
，其依修正公布前著作權法第一百條之規定須告訴乃論。而任詩
傑公司非本案犯罪之被害人，其提起本件告訴，顯不合法，為其
主要論據。然修正公布前著作權法第九十四條規定：「以犯第九
十一條、第九十二條或第九十三條之罪為常業者，處一年以上七
年以下有期徒刑，得併科新台幣四十五萬元以下罰金」；又修正
公布前著作權法第一百條規定：「本章之罪，須告訴乃論。但第
九十四條及第九十五條第一款之罪，不在此限」，即以犯修正公
布前著作權法第九十一條第二項意圖銷售，而擅自以重製之方法
侵害他人之著作財產權為常業者，非屬告訴乃論之罪。而稽諸檢
察官於起訴書犯罪事實欄記載：……被告二人意圖銷售營利，並
基於侵害任詩傑公司錄音著作之概括犯意，於八十八年八月間，
在大陸地區取得由「金海灣音像出版社」出版，及由「大恒電子
出版社」發行，侵害任詩傑公司錄音著作物「中國音樂家大系／
中國龍唱片」之盜版數位音樂錄音帶（DAT Digital Audio Tape
）或數位音樂光碟片（Digital Audio Compact Disc即CD）重製
物（更名為「民族之聲／中國民族器樂演奏家大系」），於八十
八年十二月初某日，先後多次以錦茂公司負責人劉錦桂、吉普公
司負責人林慧琴之名義，交付大震公司之業務員林國良、藍雪貞
等，委由大震公司刻製母（鎳）模後，以射出機、分色印刷機壓
片並予印刷之方式，大量重製數位音樂光碟片，集中送至台北市
○○區○○路一段十九巷五弄二十二號之錦茂公司，由被告二人
分片予以包裝，單片音樂光碟以「吉普公司」之名義，或集合三
至五片包裝將之定名為「記憶中的中國音樂」、「中國曼妙旋律
」等，以錦茂公司之名義以平均每片批價新台幣（下同）二十元
至二十五元之價格，販售至「光華唱片有限公司」、「淘兒音樂
事業股份有限公司」、「玫瑰唱片」、斗六「佳仁唱片行」、新
竹「美世界唱片行」等處，再由該等唱片行以每片五十元至六
十五元之價格對外販售，致使任詩傑公司製作發行每片定價三百
餘元之音樂光碟嚴重滯銷。嗣於八十九年三月七日為警查獲，並
在大震公司查扣盜版母（鎳）模二十片、錦茂公司、吉普公司與
大震公司壓製光碟合約書，記載以DAT 為刻模來源（Source，即
母帶）之工單一冊、已壓製完成盜版音樂光碟八百三十三片。又
在錦茂公司及其倉庫內，查扣盜版音樂光碟片六十五箱共七千七
百四十五片、盜版音樂光碟封面紙盒兩箱共七百張。另在吉普公
司即台北市○○區○○路四段七十七巷四十一號二樓，查扣音樂
光碟（CD及MO）共六十片、估價單二十張、音樂CD設計檔案稿一
包等情，檢察官於第一審審理中並指稱：「……卷附的全部證物
已顯示出被告係常業犯，故因而變更法條，且被告等已被查獲過
兩次，只因公司解散，故為不起訴處分，本案被告並非初犯」，
「……所犯法條變更為著作權法第九十一條、第九十四條之常業
犯（第一審卷第二宗第十九頁、第二十二頁）等語。則依檢察官
於起訴書犯罪事實欄內，指稱被告二人所涉犯之上開情節，是否
得謂檢察官非認被告二人係涉犯修正公布前著作權法第九十四條
，即以犯修正公布前著作權法第九十一條第二項意圖銷售，而擅
自以重製之方法侵害他人之著作財產權為常業罪嫌，尚非全無疑
義，仍待調查釐清論述說明。而上情與本件法律為如何之適用攸
關，自應詳予調查研求論述說明。乃原審就上情未詳予調查釐清
論述說明，逕以「倘經法院審理結果，認檢察官之起訴具備訴追
條件，且被告所犯者確為常業犯之罪，再依刑事訴訟法第三百條
規定變更起訴法條，予以實體審判。是以本件仍應以檢察官之起
訴事實為審理範圍」（原判決第九頁第七至十行），非無疑義之
理由，即為本件公訴不受理之諭知，致檢察官上訴意旨得據以指
摘，其查證未盡且理由欠備，遽行判決，難昭折服。(二)、證據之
取捨與其價值之判斷，固由事實審法院本於職權自由判斷，但其
判斷不能違反經驗法則及論理法則，否則其自由判斷之職權行使
，即與採證法則有違。又所謂常業犯，係指反覆以同種類行為為
目的之社會活動之職業性犯罪而言，至於犯罪所得之多寡，是否
恃此犯罪為唯一之謀生職業，則非所問，縱令兼有其他職業，仍
無礙於該常業犯罪之成立。原判決論斷難認被告二人係恃檢察官
所指之前揭犯行維生，檢察官指稱被告二人所為係犯修正公布前
著作權法第九十四條，即以犯修正公布前著作權法第九十一條第
二項意圖銷售，而擅自以重製之方法侵害他人之著作財產權為常
業罪，尚有未洽等情，係以被告二人雖各自以所經營之錦茂公司
、吉普公司名義，重製、販賣如原判決附表二、三所示之音樂光
碟，惟錦茂公司所營之事業為唱片錄音帶製作發行買賣、各種廣
告之代理製作、圖書雜誌文具日用品百貨之買賣及代理業務、暨
前項有關之進出口貿易等；吉普公司所營之事業為雷射唱片、卡
帶、錄音帶買賣、圖書、雜誌、日用品百貨之買賣及代理業務、
前各項產品之進出口貿易業務、及代理國內外廠商前各項產品之
經銷投標報價業務等，且依被告二人所辯解之內容，劉錦桂係以
錦茂公司之自然音樂、古典音樂等錄音專輯，與北京大恒電子出
版社無償交換在台發行權，復依查獲現場相關照片所顯示之情形
，堪認錦茂公司、吉普公司尚發行其他音樂專輯，而不僅限於如
原判決附表二、三所示之音樂光碟。另劉錦桂於警詢中供稱：批
價每張二十元至三十五元不等。……公司每月營業額為一百萬元
至二百萬元等語，而依錦茂公司、吉普公司與大震公司簽訂之承
攬合約書，錦茂公司、吉普公司自八十八年十二月二日起，下單
委託大震公司重製與系爭錄音著作有關之音樂光碟八萬三千片，
其中尚未售出而經查扣之相關音樂光碟八千六百三十六片，自市
面收回之相關音樂光碟一萬八千九百八十八片，是被告等至多出
售五萬五千三百七十六片，以每片平均二十五元之價格計算，被
告自八十八年十二月二日起至八十九年三月七日止，販賣如原判
決附表二、三所示之音樂光碟之營業額約為一百三十餘萬元，平
均每月營業額約四十萬餘元，並未占其公司營業額之主要部分，
難認被告二人係恃以維生（原判決第九頁第十二行至第十頁第十
二行），為其主要論據。然原判決於無其他證據可資佐證之情形
下，僅依憑劉錦桂供稱：公司每月營業額為一百萬元至二百萬元
等語，即逕予推論被告二人販賣如原判決附表二、三所示之音樂
光碟，其平均每月營業額約四十萬餘元，並未占其公司營業額之
主要部分，其理由欠備，已有未合。且縱認原判決上開論斷說明
各情俱屬無訛，則被告二人所負責之公司雖另有經營其他業務及
收入，是否即得謂被告二人本件所為非屬反覆以同種類行為為目
的之社會活動之職業性犯罪，原判決上開論斷說明各情是否與吾
人基於日常生活經驗所得之定則無違，亦非全無疑義。而上情與
本件事實如何及如何為法律之適用攸關，自應詳予調查釐清論述
說明。乃原審就上情未詳予調查研求，逕以上開非無疑義之理由
，即為有利於被告二人之論斷，致檢察官上訴意旨得據以指摘，
其查證未盡且理由欠備，遽行判決，尚嫌速斷，亦有未洽。檢察
官上訴意旨指摘原判決不當，尚非全無理由，應將原判決撤銷。
而智慧財產案件審理法於九十六年三月二十八日制定公布，自九
十七年七月一日施行；智慧財產法院亦於九十七年七月一日成立
。關於智慧財產刑事訴訟之審判事務，由智慧財產法院依智慧財
產法院組織法之規定掌理之。又依智慧財產案件審理法第一條前
段之規定，智慧財產案件之審理，依該法之規定。該法未規定者
，依刑事訴訟程序應適用之法律。爰將本件發回智慧財產法院更
為審判。
據上論結，應依刑事訴訟法第三百九十七條、第四百零一條，智
慧財產案件審理法第一條，判決如主文。
中    華    民    國  一○○  年    四    月    七    日
                      最高法院刑事第一庭
                          審判長法官  董  明  霈  
                                法官  張  清  埤  
                                法官  張  祺  祥  
                                法官  洪  佳  濱  
                                法官  韓  金  秀  
本件正本證明與原本無異
                                      書  記  官  
中    華    民    國  一○○  年    四    月   十三   日
                                                      Q